---
title: "Correlación Canónica"
author: "Jorge de la Vega"
date: "11 de octubre de 2018"
output: html_document
editor_options: 
  chunk_output_type: console
---

```{r setup, include=FALSE}
knitr::opts_chunk$set(echo = TRUE, comment=NULL)
```

#Ejercicios de Problemas de Correlación Canónica.

Para realizar los ejercicios de este laboratorio, se pueden requerir los siguientes paquetes, además de la función `cancor`.

```{r}
library(CCA)
library(CCP)
library(vegan)
library(corrplot)
```


## Ejemplo 1: Fitness Club Data
Se tienen tres medidas fisiológicas y tres variables de ejercicios medidas en 20 hombres de 30-40 años en un gimnasio. 

Objetivo: determinar si las variables fisiológicas se relacionan de alguna forma con las variables de ejercicio.

```{r}
fit <- read.table("../data/FitnessClubData.dat",header=T,sep="")
head(fit)
```

1. Analizar la matriz de correlaciones relevantes entre las variables de los dos grupos (dentro y entre grupos de variables). 
2. Probar la hipótesis $H_0: \Sigma_{xy}=0$
3. Obtener las correlaciones canónicas.
4. Calcular las primeras variables canónicas y comprobar cuál es su correlación.
5. ¿Cuál es la correlación entre cada variable fisiológica y la primera variable canonica fisiológica?
6. Probar la significancia de todas las correlaciones canónicas, suponiendo normalidad de los datos. 
7. Probar si sólo la primera correlación canónica es siginificativa.
8. Alguna interpretación razonable?

## Ejemplo 2: ([fuente](https://stats.idre.ucla.edu/r/dae/canonical-correlation-analysis/) )
Se tienen 3 variables fisiológicas, cuatro académicas y el género de 600 estudiantes de preparatoria.
Las variables fisiológicas son:
  - `locus_of_control`
  - `self_concept`
  - `motivation`
Las variables académicas son pruebas estandarizadas de lectura (`read`), escritura (`write`), math (`math`) y ciencia (`science`). La variable de género es la indicadora de `female`.

Objetivo: relacionar las variables fisiológicas con las académicas y el género. Se requiere saber cuántas variables canónicas son necesarias para entender la asociación entre los dos conjuntos de datos.

```{r}
mm <- read.csv("https://stats.idre.ucla.edu/stat/data/mmreg.csv")
head(mm)
```

1. Analiza las correlaciones entre los dos conjuntos de variables

```{r}
fis <- mm[,1:3]
acad <- mm[,4:6]
matcor(fis, acad)
```

2. Evalua la hipótesis: $H_0: \Sigma_{xy}=0$
3. Obtener los coeficientes de canónicos, y tratar de interpretar.
4. Calculen las variables canónicas.
5. Evalúa la significancia de las correlaciones canónicas.

## Ejemplo 3: Bank Marketing Data ([Fuente: UCI](https://archive.ics.uci.edu/ml/datasets/bank+marketing))

Los datos estan relacionados con campañas de marketing directas de un banco portugués. Las campañas de marketing están basados en llamadas telefónicas. Frecuentemente, más de un contacto con el mismo cliente fue requerido, en orden para accesar si el producto (depósito bancario a plazo) puede ser o no contratado.
  
There are two datasets: 

  1) bank-full.csv with all examples, ordered by date (from May 2008 to November 2010).
  2) bank.csv with 10% of the examples (4521), randomly selected from bank-full.csv. The smallest dataset is provided to test more computationally demanding machine learning algorithms (e.g. SVM).

The classification goal is to predict if the client will subscribe a term deposit (variable y).

  __5. Number of Instances: 45211 for bank-full.csv (4521 for bank.csv)__
  __6. Number of Attributes: 16 + output attribute.__
  __7. Attribute information: For more information, read [Moro et al., 2011].__

bank client data:

   1 - `age` (numeric)
   
   2 - `job`: type of job (categorical: "admin.", "unknown", "unemployed", "management", "housemaid",
  "entrepreneur", "student", "blue-collar", "self-employed", "retired", "technician", "services") 
  
   3 - `marital`: marital status (categorical: "married","divorced","single"; 
       note: "divorced" means divorced or widowed)
   
   4 - `education` (categorical: "unknown","secondary","primary","tertiary")
   
   5 - `default`: has credit in default? (binary: "yes","no")
   
   6 - `balance`: average yearly balance, in euros (numeric) 
   
   7 - `housing`: has housing loan? (binary: "yes","no")
   
   8 - `loan`: has personal loan? (binary: "yes","no")
   
   related with the last contact of the current campaign:
   
   9 - `contact`: contact communication type (categorical: "unknown","telephone","cellular") 
  10 - `day`: last contact day of the month (numeric)
  11 - `month`: last contact month of year (categorical: "jan", "feb", "mar", ..., "nov", "dec")
  12 - `duration`: last contact duration, in seconds (numeric)
   
   __other attributes:__
  
  13 - `campaign`: number of contacts performed during this campaign and for this client (numeric, includes last contact)
  
  14 - `pdays`: number of days that passed by after the client was last contacted from a previous campaign (numeric, -1 means client was not previously contacted)
  
  15 - `previous`: number of contacts performed before this campaign and for this client (numeric)
  
  16 - `poutcome`: outcome of the previous marketing campaign (categorical: "unknown","other","failure","success")

  Output variable (desired target):
  
  17 - `y` - has the client subscribed a term deposit? (binary: "yes","no")

__8. Missing Attribute Values: None__

```{r}
temp <- tempfile()
download.file("https://archive.ics.uci.edu/ml/machine-learning-databases/00222/bank.zip",temp)
W <- read.csv(unz(temp, "bank-full.csv"), header=T, sep=";") 
head(W)
```

1. Propongan un modelo para realizar CCA.

