---
title: "Ejemplos de Análisis de Datos"
author: "Jorge de la Vega"
date: "5 de agosto de 2018"
output: html_document
---

```{r setup, include=FALSE}
knitr::opts_chunk$set(echo = TRUE)
```

## Ejemplo 1: Datos de nacimiento
	
Los siguientes datos corresponden a 427,323 registros con 13 variables de nacimientos de bebés en los Estados Unidos  durante 2006[^1]

[^1]:Los datos originales se pueden obtener de: [Vitalstatsonline](http://www.cdc.gov/nchs/data_access/Vitalstatsonline.htm)y el diccionario de datos está en la siguiente liga: [Userguide2016.pdf](ftp://ftp.cdc.gov/pub/Health_Statistics/NCHS/Dataset_Documentation/DVS/natality/UserGuide2016.pdf). Son el 10\% de la muestra de datos originales. El archivo original tiene 3.1Gb.



```{r, comment=NA}
library(lattice)
library(ggplot2)
library(nutshell)     #paquete que contiene los datos
data(births2006.smpl) #datos de nacimiento
str(births2006.smpl) #estructura de los datos
```

La descripción de los variables disponibles conforman el {\sl diccionario de datos} que usualmente contiene los {\sl metadatos} que describen las características relevantes de los datos.

- _DOB_MM_: mes de la fecha de nacimiento
- _DOB_WK_: semana de la fecha de nacimiento
- _MAGER:_: edad de la madre
- _TBO\_REC_: orden de nacimiento total
- _WTGAIN_: peso ganado de la madre
- _SEX_: sexo del bebé
- _APGAR5_: score Apgar
- _DMEDUC_: Nivel educativo de la madre
- _UPREVIS_: Número de visitas prenatales
- _ESTGEST_: semanas de gestación estimadas
- _DMETH\_REC_: Método de nacimiento
- _DPLURAL_: Nacimientos múltiples (único, gemelos, triátes, etc.)
- _DBWTH_: Peso al nacer (en gramos)


De acuerdo a la estructura de datos, vemos que hay variables que son enteras, y hay tres factores, que son variables categoricas.

Para realizar nuestro análisis, podemos separar los datos cuantitativos de los categóricos y éstos últimos utilizarlos como *etiquetas* para analizar la información por grupos. La matriz $X$ se conforma con todas las variables, convirtiendo a factores las variables categóricas.


### Algunas preguntas relevantes sobre los datos

Todo análisis comienza intentando responder algunas preguntas básicas que podamos responder obteniendo algunas estadísticas descriptivas de la información. Por ejemplo:

- ¿Cuál es el peso promedio de los bebés al nacimiento?
- ¿Hay alguna relación entre la edad de la madre o su peso y el peso de los bebés, o los nacimientos múltiples?
- ¿Hay alguna relación entre la edad de la madre y su nivel de escolaridad?
- ¿cuál es el periodo promedio de gestación y cuál es su desviación estándar?
- ¿Cómo se distribuye el número de nacimientos por mes? ¿por día de la semana?
- ¿Hay alguna relación entre la edad de la madre o su edad y el score Apgar del bebé?
- ¿Se puede predecir el peso del bebé de características como el periodo estimado de gestación y la ganancia en peso de la madre?
- ¿Podemos identificar nacimientos que llevan a un score APGAR bajo?

En las siguientes láminas se responderán algunas de estas preguntas.


### Herramientas para EDA

- Análisis univariado
- Medidas multivariadas de centralidad
- Medidas multivariadas de 

### Peso promedio de los bebés al nacimiento.

Podemos simplemente analizar el peso promedio de los bebés a través de las estadísticas usuales:

```{r}
summary(births2006.smpl$DBWT/1000)
```

En los datos podemos ver que algunos casos (434) no tienen información del peso. El peso promedio de los bebés al nacimiento es de  `r round(mean(births2006.smpl$DBWT,na.rm=T)/1000,3)` y su desviación estándar es `r round(sd(births2006.smpl$DBWT,na.rm=T)/1000,3)`. 

Podemos obtener más información sobre el peso: 

- Podemos obtener la distribución de los pesos
- distribución del peso por género del bebé
- distribución del peso del bebé por nacimientos múltiples

### Histogramas

```{r}
ggplot(data=births2006.smpl,aes(DBWT,geom="density",fill=SEX)) + 
geom_histogram(bins= 50) + 
facet_grid(SEX~.) + 
labs(title="Histograma de nacimientos por género",
      y = "Conteo",
      x = "Peso del bebé al nacer")
```

### Boxplots
Otra versión visual son los boxplots para comparar poblaciones:


```{r}
ggplot(data=births2006.smpl,aes(x=SEX,y=DBWT/1000,fill=SEX)) + 
geom_boxplot() + 
labs(y = "Peso en (Kgs)", x = "Género del bebé")
ggplot(data=births2006.smpl,aes(x=DPLURAL,y=DBWT/1000,fill=SEX)) + 
geom_boxplot()
```

### Nacimientos por día de la semana
La codificación comienza con domingo (1).

```{r waring=F,messages=F, echo=T, fig.height=3}
suppressMessages(library(dplyr))
births2006.smpl %>% 
  group_by(DOB_WK) %>% 
  summarize(Numero = n()) %>%
  ggplot(aes(x = DOB_WK, y = Numero)) + 
  geom_point(color="red", fill="red4", size=5) + 
  labs(y = "Frecuencia de Nacimientos", x = "Día de la semana") + 
  coord_flip()
```

### Por nacimientos múltiples

```{r warning=F}
ggplot(data=births2006.smpl,aes(DBWT,fill=SEX)) + 
geom_density(alpha = 0.4) + 
facet_grid(DPLURAL~.,scales="free")
```

### Relación entre edad y peso de la madre con el peso del bebé
```{r warning=F,echo=T, cache=T}
a <- births2006.smpl %>%
      select(MAGER,APGAR5,SEX, DBWT)
ggplot(data=a, aes(x=MAGER, y=DBWT, col=SEX, size=APGAR5)) +
  geom_point(alpha=0.3)
```

Quizá sea más informativa la matriz de correlaciones
```{r echo=T, message=F, fig.height=5}
library(ellipse)
cor(a[,-3], use = "complete.obs")
plotcorr(cor(a[,-3], use = "complete.obs"))
```

### Diferentes tipos de gráficas con `GGally`

```{r warning=F,echo=T, cache=T, message=F}
library(GGally)
ggpairs(a)
```

### Fuentes adicionales de información para exploración de datos

- [How Data Visualization was born](https://towardsdatascience.com/the-pioneers-of-data-visualization-ca58b7dc8013)
-  paquete `codebook`

